【裁判字號】    95,交聲,427
【裁判日期】    950810
【裁判案由】    聲明異議
【裁判全文】
臺灣臺南地方法院交通事件裁定        95年度交聲字第427號
原處分機關  交通部公路總局嘉義區監理所臺南監理站
異  議  人  甲○○
即受處分人
上列受處分人因違反道路交通管理處罰條例案件，對於交通部公
路總局嘉義區監理所臺南監理站所為如附表一、二所示之裁決處
分及臺南市政府所為附表三所示之舉發通知單聲明異議，本院裁
定如下：
    主  文
附表一所示之原處分撤銷。
甲○○汽車駕駛人在道路收費停車處所停車，未依規定繳費，各
處罰鍰新臺幣佰元。
附表二所示之原處分撤銷。
甲○○汽車駕駛人，行經有燈光號誌管制之交岔路口闖紅燈，處
罰鍰新臺幣壹仟捌佰元，並記違規點數參點。
其餘異議（即附表三所示）駁回。
    理  由
一、本件異議意旨略以：
  (一)異議人於停車時並無發現路邊停車收費員所開立之停車單，
    且未收受停車管理處所寄發之停車費催繳通知單，不知有應
    繳而未繳停車費用之狀況存在，於民國94年11月間前往原處
    分機關繳交牌照稅時，曾要求承辦人員查詢是否有其他違規
    罰款未清繳之狀況，斯時承辦人員亦未告知有本件違規罰款
    存在。故對於本件所聲明異議之標的，在異議人不知情且原
    處分機關未將催繳通知單或其他書面資料合法送達予異議人
    狀況下，本件行政處罰乃原處分機關未履行正當催繳程序及
    未合法送達予異議人情況下所為。
  (二)異議人所以對於本件行政處罰之通知、催繳無所悉，係因異
    議人因故遷移戶口後始收受行政處罰之通知，而依行政程序
    法第110條第1項規定，該行政處罰前之催繳通知或書面之行
    政處罰乃以使當事人或利害關係人依送達、通知或使之知悉
    其內容時始發生效力，本件非經合法送達之行政處罰應予以
    撤銷。
  (三)原處分機關未踐行正當法律程序，異議人甚至未收到違反道
    路交通管理事件通知單，猝然收到本件行政處罰，甚感訝異
    ，異議人乃守法盡本分之輩，不可能有巧取遭致受罰之理，
    爰聲請撤銷違法之行政處分。
二、經查：
  (一)就附表「一」部分：
  1.按汽車駕駛人在道路收費停車處所停車，未依規定繳費者，
    主管機關應書面通知駕駛人於7 日內補繳，並收取必要之工
    本費用，逾期再不繳納，處300 元罰鍰，94年2月5日修正公
    布、同年9月1日施行之現行道路交通管理處罰條例（下稱處
    罰條例）第56條第2 項定有明文；另本條例關於車輛駕駛人
    之處罰，如應歸責於車輛所有人者，處罰車輛所有人，同條
    例第85條第3 項亦有明文規定。又汽車駕駛人有違規停車而
    駕駛人不在場之情形，當場不能或不宜攔截製單舉發者，得
    逕行舉發之；至前項逕行舉發，應記明車輛牌照號碼、車型
    等可資辨明之資料，查明汽車所有人姓名或名稱、住址，並
    以該汽車所有人為被通知人製單舉發之；逕行舉發違反道路
    交通管理事件，經汽車所有人依通知單所載之應到案日期前
    到案，並告知違規駕駛人姓名、身分證統一編號及住址者，
    處罰機關應即另行通知違規駕駛人到案依法處理；逾應到案
    日期，處罰機關應依處罰條例第85條第3 項規定處罰該汽車
    所有人，處罰條例第7條之2第1項第3款及違反道路交通管理
    事件統一裁罰標準及處理細則（下稱裁處細則）第24條亦分
    別規定甚明。次按行政罰法第5 條規定「行為後法律或自治
    條例有變更者，適用行政機關最初裁處時之法律或自治條例
    。但裁處前之法律或自治條例有利於受處罰者，適用最有利
    於受處罰者之規定。」（本法業經總統於94年2月5日，以華
    總一義字第09400016841 號令公布，並自95年2月5日開始施
    行），而此所謂「行政機關最初裁處」之時點，係指有權裁
    處之行政機關為第一次裁處時，其性質為實體法上之行政處
    分。而道路交通管理處罰條例所定之罰鍰、吊扣證照、記點
    等裁罰，本屬行政罰之性質，自有行政罰法前開條文規定之
    適用。
  2.依裁處細則第5 條規定，處理違反道路交通管理事件，有關
    文書送達之程序，依行政程序法之規定。而送達，於應受送
    達人之住居所、事務所或營業所為之；於應送達處所不獲會
    晤應受送達人時，得將文書付與有辨別事理能力之同居人、
    受僱人或應送達處所之接收郵件人員。應受送達人或其同居
    人、受僱人、接收郵件人員無正當理由拒絕收領文書時，得
    將文書留置於應送達處所，以為送達；又送達不能依前二條
    規定為之者，得將文書寄存送達地之地方自治或警察機關，
    並作送達通知書兩份，一份黏貼於應受送達人住居所、事務
    所、營業所或其就業處所門首，另一份交由鄰居為送達者，
    得將文書寄存於送達地之郵政機關。前項情形，由郵政機關
    為送達者，得將文書寄存於送達地之郵政機關。寄存機關自
    收受寄存文書之日起，應保存3個月，為行政程序法第72條
    第1項前段、第73條第1項、第2項、第3項及第74條所明文。
  3.異議人所有車牌號碼5606-GY 號自用小客車，於附表「一」
    所載時、地，在道路收費停車處所停車，未依規定繳費之違
    規情事，有附表所示舉發通知單及臺南市政府交通局公有停
    車場管理處歷史已繳款資料等附卷可稽。異議人所有前開自
    小客車，於上揭時、地，有在道路收費停車處所停車，不依
    規定繳費之違規事實，應可認定。
  4.按停車場之設置及收費管理，係行政程序法第92條第2 項後
    段所稱公物之設定或其一般使用，依同法第100條第2項規定
    ，一般處分得以公告或刊登政府公報或新聞紙等方式代替送
    達，是有關公有停車場之收費及管理內容，自依法公告即對
    外生效，汽車駕駛人使用公有停車場時，隨即發生公物利用
    之權利義務關係，同時亦負有依規定於期限內繳交停車費用
    之義務，此項義務之發生係基於停車之事實，而繳費通知僅
    為一種觀念之通知，故將車停放在路邊收費停車場之車輛駕
    駛人，並不能僅因實際上未收到繳費通知單，而主張其應無
    繳交停車費之義務。又駕駛人停車於路邊收費停車場時，假
    若有實際上未收到繳費通知單之情形時，則其仍負有向公有
    停車場管理處查詢其停車是否業經記錄，而有應依規定繳交
    停車費等事宜之義務。至於收費員未對停放於路邊收費停車
    場之車輛加以記錄並填製停車繳費通知單，以致該車輛駕駛
    人事後得以免繳停車費，則係因停車場管理機關事實上無從
    隨時隨地對於每一部停放之車輛予以記錄填單，因之只能任
    由未有停車經記錄之駕駛人僥倖享有因未經記錄而無須繳交
    停車費之利益，然駕駛人則不得據此僥倖享有之免繳費利益
    ，而主張實際上未收到繳費通知單即無須繳交停車費。
  5.異議人前自91年6月4日起至94年12月20日止，居住於「臺南
    市○區○○路650 號」，有卷附異議人「遷徙紀錄資料查詢
    結果」在卷可憑，異議人於附表「一」所示時、地，因未依
    規定繳交停車費，經臺南市政府交通局公有停車管理處於93
    年10月27日將停車費催繳通知單以大宗掛號寄達車籍地址即
    臺南市○區○○路650 號，經送達郵政機關以招領退回公有
    停車管理處存查，惟異議人仍未繳費，嗣臺南市政府交通局
    乃請臺南市警察局製作如附表「一」所示舉發通知單，並於
    93年12月24日由郵政機關之郵務人員以寄存送達方式，送達
    異議人之上開住所完成送達程序，除據臺南市政府交通局95
    年4月25日南交局管字第09517506070號函附催繳單、多筆函
    件明細表、違規單及送達證書等在卷足稽，揆諸前開裁處細
    則及行政程序法規定，本件舉發通知單之送達確係合於上揭
    規定，為合法送達。且認異議人所有之前開小客車，於上述
    時、地，經人駕駛而在道路收費停車處所停車後，並未依規
    定繳費之違規事實，可以認定。
  6.前開違規當時，異議人係上述小客車之車輛所有人，有卷附
    「車號查詢汽車車籍」可參，異議人未依舉發通知單所載之
    應到案日期前到案，並告知違規駕駛人之相關資料，則本件
    關於車輛駕駛人之處罰，應可歸責於車輛所有人，參照前開
    說明，原處分機關就本件違規事實，逕行對於該車輛之所有
    人即異議人加以裁處，經核於法尚屬無違。
  7.依附表「一」所示違規行為均於93年9 月間，該等違規發生
    後之94年2月5日，處罰條例第56條業經總統以華總一義字第
    09400017731 號令公布；嗣經行政院於94年7月5日經以院臺
    交字第0940029286號令發布，並自94年9月1日開始施行，可
    知本件違規發生後罰條例中之相關處罰規定業已變更。又本
    件違規發生時之道路交通管理處罰條例第56條第1 項第11款
    係規定「汽車駕駛人停車時，有在道路收費停車處所停車，
    不依規定繳費者，處新臺幣600以上1,200元以下罰鍰。」；
    而原處分機關裁處時，同條第2 項之處罰規定已修正為「處
    新臺幣300 元罰鍰」，比較上述新舊法之規定內容，新法之
    規定顯較有利於異議人。基此，依據前開行政罰法第5 條之
    規定內容，足見本件停車未依規定繳費之違規行為，應適用
    原處分機關最初裁處時即現行之道路交通管理處罰條例第56
    條第2 項之處罰規定，始為妥當。故原處分機關就上開違規
    行為，依照修正前之處罰條例第56條第1 項第11款規定，對
    於異議人裁處罰鍰600元，於法即有未合。
  8.據此，附表「一」違規事實既可認定，惟因原處分機關就前
    述違規事實，依修正前之處罰條例規定，裁處異議人，於法
    既有未合，應由本院裁定將原處分予以撤銷，並適用同條例
    第56條第2 項之罰則規定，就附表「一」之違規行為，另為
    如主文第2項所示之諭知。
  (二)就附表「二」部分：
  1.按汽車駕駛人，行經有燈光號誌管制之交岔路口闖紅燈者，
    處1,800元以上5400 元以下罰鍰，為處罰條例第53條所明文
    （雖處罰條例為前開修正，然就該違規行為，未為任何修正
    ），又汽車駕駛人有上開情形時，除依原條款處罰鍰外，並
    記違規點數3點，處罰條例第53條及第63條第1項第3款分別
    定有明文（處罰條例雖為修正，然上開處罰條例第53條及第
    63條第1項第3款規定，均為異議人違規行為時及原處分機關
    裁處時有效施行之處罰規定）。次按車輛面對圓形紅燈表示
    禁止通行，不得超越停止線或進入路口，道路交通標誌標線
    號誌設置規則第206 條第1項第5款定有明文。車輛面對圓形
    紅燈時仍逕予穿越路口至銜接路段，含左轉、直行、迴轉及
    右轉（依箭頭綠燈允許行駛者除外），即視為闖紅燈之行為
    ，業據交通部82年4 月22日交路82字第009811號函及內政部
    警政署70年警署交字第25199號函釋甚明。
  2.異議人所有前開車輛，於93年 5月22日15時14分許，經人駕
    駛行經臺南市○○路與華平路交岔路口時闖紅燈，經臺南市
    府警察局依設置於該處之自動照相設備所攝相片製單對異議
    人逕行舉發之情，有臺南市警察局南市警交字第 SS0000000
    號舉發通知單及違規相片附卷可稽。
  3.依前揭裁處細則及行政程序法關於送達之規定，如應為送達
    之處所不明者，行政機關得依申請，准為公示送達，無人為
    公示送達之申請者，行政機關為避免行政程序遲延，認為有
    必要時，得依職權命為公示送達，為行政程序法第78條所明
    文；公示送達應由行政機關保管送達之文書，而於行政機關
    公告欄黏貼公告，告知應受送達人得隨時領取；並由行政機
    關將文書或其節本刊登政府公報或新聞紙；公示送達自該公
    告之日起，其刊登政府公報或新聞紙者，自最後刊登之日起
    ，經20日發生效力，為同法第80條及第81條所規定。如前所
    述，異議人經舉發機關製單舉發時，係居住於「臺南市○區
    ○○路650號」，舉發機關依該地址，於93年6月18日以掛號
    郵務方式送達舉發通知單，於93年6 月21日因「遷移不明」
    經送達郵政機關退回，認有應為送達之處所不明之情形，且
    為避免程序之遲延，應有公示送達之必要，是舉發機關進而
    辦理公示送達程序，且經合法送達等情，有卷附送達信封、
    臺南市警察局95年7月19日南市警交字第09550248280號函附
    大宗郵政掛號（退件）函件存根、該局93年7月2日南市警交
    字第0930040497號公告暨臺南市政府公報93年秋字第1 期目
    錄等可參，故認該舉發通知單業依規定程序合法送達予異議
    人，異議人陳稱並未收到舉發違反道路交通管理事件通知單
    云云，尚難為有利異議人之認定。
  4.繼前已述，異議人既為該違規車輛之所有人，是依據上揭處
    罰條例第85條第3 項規定，逕對於異議人加以裁處，經核於
    法尚屬無違。然參諸原處分機關對於上述違規行為，未引用
    處罰條例第53條之規定，而誤用同條例第60條第2項第3款之
    規定，核屬違誤，且亦未適用同條例第63條第1項第3款之規
    定，於裁決書主文內載明「記違規點數3 點」，經核均非適
    當，故本院仍應裁定將原處分予以撤銷，並依照修正施行前
    即異議人違規行為時及原處分機關裁處時有效施行之道路交
    通管理處罰條例第53條及第63條第1項第3款等規定，並審酌
    異議人違規情節之輕重，另為如主文第3項、第4項所示之諭
    知。
  (三)就附表「三」部分：
  1.按受處分人，不服第8 條主管機關所為之處罰，得於接到裁
    決書之翌日起20日內，向管轄地方法院聲明異議，道路交通
    管理處罰條例第87條第1 項定有明文。是依此法律規定，得
    向管轄法院聲明異議者，自以經主管機關即公路主管機關（
    內設交通事件裁決處辦理）或警察機關或其聯合裁決機關業
    已為裁決處罰之案件始得為之。故異議人對交通違規之異議
    應針對上開機關之「裁決」（即違反道路交通管理事件裁決
    書），若僅係警察機關所為之違規舉發通知單，因其非屬裁
    決，自不成為法院審理聲明異議案件之標的。故此，倘異議
    人係針對警局舉發交通違規之通知聲明異議，抑或在上開裁
    決機關裁決以前聲明異議，均非合法之異議。又按交通法庭
    認聲明異議不合法律上之程式或其異議權已經喪失者，應以
    裁定駁回之，道路交通案件處理辦法第18條前段定有明文，
    是異議人之異議若有上述不合法之情形，法院自應裁定駁回
    。
  2.附表「三」所示舉發通知單，未經公路主管機關設置交通裁
    決單位即交通部公路總局嘉義區監理所臺南監理站予以裁決
    ，亦有該站95年3 月20日嘉監南字第0950006806號函在卷可
    稽。該違規行為既未經主管交通事件裁決事務之交通部公路
    總局嘉義區監理所臺南監理站裁決，異議人即逕向本院聲明
    異議，揆諸首揭條文及說明，其異議程序為不合法，且不得
    補正，應予駁回。
三、據上論斷，應依道路交通案件處理辦法第20條前段、第18條
    前段，裁定如主文。
中    華    民    國    95    年    8     月    10    日
                    交通法庭  法  官  張維君
以上正本證明與原本無異。
如不服本裁定，應於收受送達後5日內向本院提出抗告狀（應附
繕本）。
                              書記官  陳慧玲
中    華    民    國    95    年    8     月    10    日
附表一：
┌─┬───┬──────┬─────┬──────┬─────┬──────┐
│編│處  分│  違規時間  │ 違規事實 │ 裁決日期   │ 違反法條 │舉發單位    │
│號│對  象│  違規地點  │          │ 裁決案號   │          │            │
├─┼───┼──────┼─────┼──────┼─────┼──────┤
│1 │甲○○│93年9月17日 │在道路收費│95年2月16日 │道路交通管│臺南市政府  │
│  │      │17時30分許，│停車處所停│嘉監南字第裁│理處罰條例│            │
│  │      │臺南市○○路│車不依規定│74-IS0000000│第56條第1 │            │
│  │      │            │繳費      │號          │項第11款  │            │
│  │      │            │          │            │          │            │
│  │      │            │          │            │          │            │
├─┼───┼──────┼─────┼──────┼─────┼──────┤
│2 │甲○○│93年9月25日 │在道路收費│95年2月16日 │道路交通管│臺南市政府  │
│  │      │17時15分許，│停車處所停│嘉監南字第裁│理處罰條例│            │
│  │      │臺南市○○路│車不依規定│74-IS0000000│第56條第1 │            │
│  │      │            │繳費      │號          │項第11款  │            │
├─┼───┼──────┼─────┼──────┼─────┼──────┤
│3 │甲○○│93年9月26日 │在道路收費│95年2月16日 │道路交通管│臺南市政府  │
│  │      │14時46分許，│停車處所停│嘉監南字第裁│理處罰條例│            │
│  │      │西門圓環    │車不依規定│74-IS0000000│第56條第1 │            │
│  │      │            │繳費      │號          │項第11款  │            │
├─┼───┼──────┼─────┼──────┼─────┼──────┤
│4 │甲○○│93年9月27日 │在道路收費│95年2月16日 │道路交通管│臺南市政府  │
│  │      │15時55分許，│停車處所停│嘉監南字第裁│理處罰條例│            │
│  │      │西門圓環    │車不依規定│74-IS0000000│第56條第1 │            │
│  │      │            │繳費      │號          │項第11款  │            │
└─┴───┴──────┴─────┴──────┴─────┴──────┘
附表二：
┌─┬───┬──────┬─────┬──────┬─────┬──────┐
│編│處  分│  違規時間  │ 違規事實 │ 裁決日期   │ 違反法條 │舉發單位    │
│號│對  象│  違規地點  │          │ 裁決案號   │          │            │
├─┼───┼──────┼─────┼──────┼─────┼──────┤
│1 │甲○○│93年5月22日 │不遵守道路│94年6月14日 │道路交通管│臺南市警察局│
│  │      │15時14分許，│交通標線之│嘉監南字第裁│理處罰條例│            │
│  │      │臺南市○○路│指示      │74-SS0000000│第60條第  │            │
│  │      │與華平路交岔│          │號（查無送達│2項第3款  │            │
│  │      │路口        │          │回執，已於95│          │            │
│  │      │            │          │年2月21日繳 │          │            │
│  │      │            │          │納罰款）    │          │            │
└─┴───┴──────┴─────┴──────┴─────┴──────┘
附表三：
┌──┬─────┬─────┬──────┐
│編號│舉發單位  │違規單編號│ 附   註    │
├──┼─────┼─────┼──────┤
│ 1  │臺南市政府│IS0000000 │ 未經裁決   │
├──┼─────┼─────┼──────┤
│ 2  │臺南市政府│IS0000000 │ 未經裁決   │
└──┴─────┴─────┴──────┘


司法院資訊處製作；財團法人民間司法改革基金會備份。
